【裁判字號】    92,自,259
【裁判日期】    920428
【裁判案由】    詐欺
【裁判全文】
臺灣臺中地方法院刑事裁定                          九十二年度自字第二五九號
    自  訴  人  乙○○
    被      告  甲○○
右列被告因詐欺案件，經自訴人提起自訴，本院裁定如左：
    主      文
自訴駁回。
    理      由
一、本件自訴意旨略以：被告甲○○基於意圖為自己不法所有之犯意，於民國（下同
    ）九十一年二月十日在其台中縣大里市○○街九八號五樓住處持其所簽發面額新
    台幣（下同）三萬元、到期日為同年三月十二日之本票一紙向自訴人乙○○佯稱
    其急需用錢，且數目非鉅，一個月左右即可償還，要求自訴人乙○○貸予，自訴
    人乙○○不疑有他，陷於錯誤，如數借予，然屆期被告甲○○卻避不見面，不獲
    付款，自訴人乙○○至此始知受騙，因認被告甲○○涉有刑法第三百三十九條第
    一項之詐欺罪嫌云云。
二、按法院或受命法官於丙○○○第一次審判期日前訊問自訴人、被告及蒐集或調查
    證據結果，如認為案件有刑事訴訟法第二百五十二條至第二百五十四條之情形者
    ，得以裁定駁回自訴，同法第三百二十六條第三項定有明文。又告訴人（自訴人
    亦同）之告訴，係以使被告受刑事訴追為目的，是其陳述是否與事實相符，仍應
    調查其他證據以資審認；且認定不利於被告之事實，須依積極證據，苟積極證據
    不足為不利於被告事實之認定時，即應為有利於被告之認定，更不必有何有利之
    證據，最高法院五十二年度台上字第一三○○號、三十年度上字第八一六號分別
    著有判例可資參照，合先說明。次按刑法第三百三十九條第一項詐欺罪之成立，
    係以意圖為自己或第三人不法之所有以詐術使人陷於錯誤，而將本人或第三人之
    物交付為構成要件，所謂以詐術使人交付，必須被詐欺人因其詐術而陷於錯誤，
    始為相當，若其所用方法，不能認為詐術，亦不致使人陷於錯誤，即不構成該罪
    ，最高法院四十六年度台上字第二六Ｏ號著有判例可資參照。是行為人如係事後
    因其他因素無法如期依債務本旨給付，乃民事上債務不履行之問題，除有積極證
    據足認其於取得財物之初即心存不法所有之意圖者外，要難以此一時之給付遲延
    即遽認其涉犯詐欺罪名。復按自訴人於丙○○○相當於公訴案件檢察官之地位，
    就其自訴之犯罪事實自應負舉證責任，若未舉證，僅憑推測臆測之詞，自難論被
    告罪責；又法院固應依職權調查證據，但並無蒐集證據之義務，刑事訴訟法第三
    百七十九第十款規定應於審判期日調查之證據而未予調查之違法，解釋上應不包
    括蒐集證據在內，其調查之範圍，以審判中案內所存在之一切證據為限，案內所
    不存在之證據，即不得責令法院為發現真實，應依職權從各方面詳加蒐集、調查
    ，此有最高法院八十七年度台非字第一號判決可資參照，合先說明。
三、本件自訴人乙○○認被告甲○○涉有詐欺罪嫌，無非係以被告甲○○所交付之上
    開本票一紙，屆期無從提示為其主要論據。本件訊據被告甲○○對於曾交付上開
    一紙本票，請自訴人乙○○調借現款三萬元之事實固供承不諱，惟堅決否認有何
    詐欺之犯行，辯稱：伊係九二一地震受災戶，且伊沒有收入，自訴人乙○○幫伊
    忙，借款予伊，然伊未曾以任何理由詐騙自訴人乙○○這筆錢，伊還要照顧八十
    歲知父母，伊只是說伊缺錢需週轉，伊沒有要騙自訴人乙○○，所以伊才簽發本
    票給自訴人乙○○，後來因為伊在外面找工作，自訴人乙○○找不到伊，所以伊
    尚未還自訴人乙○○錢，惟目前已經和解，已經償還給自訴人乙○○並且收回本
    票，詐欺要有意圖，伊真的沒有騙自訴人乙○○之意思，伊絕無詐欺意圖等語。
四、本件經查前揭本票確係被告甲○○所簽發，有被告甲○○當庭提出之該本票正本
    ，經本院查證無訛，並有影本一份在卷可憑，被告甲○○茍有詐欺不法意圖，為
    何簽發前開本票，用以留下證據？次查自訴人乙○○所具自訴狀陳述稱，被告甲
    ○○向其調現時稱，其急需用錢，且數目非鉅，一個月左右即可償還，要求自訴
    人乙○○貸予，自訴人乙○○不疑有他，如數借予等語。足認自訴人乙○○未曾
    查證過被告甲○○之信用狀況，被告甲○○僅稱缺少資金，向其調現週轉等事實
    ，堪予肯認。基上所述，並無積極證據證明被告甲○○向自訴人乙○○調現時，
    曾有施用詐術之行為。且被告甲○○自始即承認其因而積欠自訴人乙○○上開款
    項，毫無抵賴。矧被告甲○○目前亦已償還自訴人乙○○全部借款三萬元，雙方
    達成和解，此有被告甲○○庭提之和解書影本一份附卷可考，及本票原本經核閱
    無訛發還在案，益徵被告甲○○應無不法所有之意圖，亦無施用詐術以使他人交
    付財物之情事。而自訴人乙○○經本院傳喚亦拒未到庭，復未就其自訴被告甲○
    ○如何施用詐術以使他人交付財物，被告甲○○如何具有不法所有之意圖等之情
    事負舉證責任，自難僅憑其推測臆測之詞，認定被告甲○○確有詐欺犯行。此外
    ，參酌：按公司行號負責人以擴張信用之方式來從事商業交易，此為社會經濟活
    動之常態，是以票據在商業交易上被廣泛運用，讓發票人得以延後付款，並在該
    段期間自由靈活調度資金，以促進社會經濟之蓬勃發展，並且公司行號亦經常向
    銀行等金融機構舉債，藉著財務槓桿原理，以使公司業務得以較小之資本而獲得
    最大之利益，此亦為社會商業活動之常見現象，是自不得以公司行號負有債務，
    仍對外從事商業活動，即遽認其有詐欺之犯意，否則將足以扼殺社會經濟之正常
    發展。本件被告甲○○持其所簽發之本票一紙，向自訴人乙○○調借現款時，即
    已告知自訴人乙○○係因急需資金週轉，顯見當時自訴人乙○○即已明瞭被告甲
    ○○之經濟狀況，如是，本件被告請自訴人調借現金週轉，係被告生活所需資金
    ，是被告並未將該資金任意挪作他用，自不得以其事後所交付之本票，無法如期
    兌現，即據以認定被告有何不法所有之意圖。又民事債務當事人間，若有未依債
    務本旨履行給付之情形，在一般社會經驗而言，原因非一；其因不可歸責之事由
    無法給付，或因合法得對抗他造主張抗辯而拒絕給付，甚至債之關係成立後，始
    行惡意遲延給付，皆有可能，非必出於自始無意給付之詐欺犯罪一端。而本件被
    告向自訴人調借現款時即已告知有關借款之用途，且確實將所借之金錢用於生活
    所需週轉上，僅因事後所交付之本票無法如期兌現，有如前述，是以，尚難以此
    推論被告自始即不法所有之意圖。又刑事被告依法不負自證無罪之義務，故在別
    無積極證據之情形下，自難違反刑事訴訟法第一百五十四條之規定，推定被告自
    始即有不法所有之意圖而施用詐術。是綜據上述，並無任何積極證據足資證明被
    告甲○○有何施用任何詐術詐騙自訴人乙○○之犯行，自訴人乙○○亦非因被告
    甲○○之詐欺而陷於錯誤，而被告甲○○亦未具有任何詐欺犯意，被告甲○○之
    行為顯與詐欺罪之法定構成要件，尚屬有間。尚難以被告甲○○一時未能返還系
    爭款項，即遽論被告甲○○以詐欺之罪責。本件純屬債務不履行之民事糾葛，且
    雙方亦已解決清楚。從而，揆諸首揭法文規定及最高法院判例釋示，並無任何積
    極證據足資證明被告甲○○有何上開詐欺犯行，自難僅憑自訴人乙○○片面之指
    訴而入罪。此外，復查無其他確切證據，足認被告甲○○有何上開犯行，不能證
    明被告甲○○犯罪，被告甲○○之犯罪嫌疑顯有不足，有刑事訴訟法第二百五十
    二條第十款之情形，依照首揭法文規定，應依法裁定駁回本件自訴。
據上論斷，應依刑事訴訟法第三百四十三條、第三百二十六條第三項、第二百五十二
條第十款，裁定如主文。
中      華      民      國    九十二    年      四      月    二十八    日
                                 臺灣臺中地方法院刑事第四庭
                                     法  官      洪  俊  誠
右正本證明與原本無異。
如不服本裁定應於送達後五日內向本院提出抗告狀( 應附繕本 )，抗告於臺灣高等法
院臺中分院。
                                     書記官      胡  美  娟
中      華      民      國    九十二    年      四      月    二十八    日


司法院資訊處製作；財團法人民間司法改革基金會備份。
